【裁判字號】    95,簡上,64
【裁判日期】    951229
【裁判案由】    遷讓房屋
【裁判全文】
臺灣新竹地方法院民事判決              95年度簡上字第64號
上  訴  人  丙○○
訴訟代理人  李文傑律師
            林建鼎律師
複 代 理人  甲○○
被 上 訴人  乙○○
上列當事人間請求遷讓房屋事件，上訴人對於民國95年5月29日
本院竹北簡易庭95年度竹北簡字第62號第一審判決提起上訴，經
本院於95年12月20日辯論終結，判決如下：
    主      文
原判決關於駁回上訴人後開第二、四項之訴部分，及該部分假執
行之聲請，並訴訟費用之裁判除確定部分外廢棄。
上開廢棄部分，被上訴人應將坐落新竹縣竹北市○○街136號1樓
房屋全部遷讓交還上訴人。
被上訴人應給付上訴人新臺幣貳拾陸萬陸仟壹佰貳拾玖元。
被上訴人應自民國九十五年八月十一日起至遷讓系爭房屋之日止
，按月給付上訴人新臺幣伍萬元。
其餘追加之訴駁回。
第一、二審訴訟費用（含追加之訴部分）除確定部分外，由被上
訴人負擔百分之九十九，餘由上訴人負擔。
    事實及理由
壹、程序部分：
一、按對於簡易程序之第一審裁判，得上訴或抗告於管轄之地方
    法院，其審判以合議行之，第1項之上訴及抗告程序，準用
    第434條第1項、第434條之1及第3編第1章、第4編之規定，
    民事訴訟法第436條之1第1項、第3項分別定有明文；又訴之
    變更或追加，非經他造同意，不得為之，但第255條第1項第
    2款至第6款情形，不在此限；訴狀送達後，原告不得將原訴
    變更或追加他訴，但請求之基礎事實同一及擴張或減縮應受
    判決事項之聲明，不在此限，民事訴訟法第446條第1項、第
    255條第1項第2、3款分別定有明文；再依民事訴訟法第463
    條規定，第二審程序除別有規定外，亦準用第一審通常訴訟
    程序之規定；而原告於判決確定前，得撤回訴之全部或一部
    ，同法第262條第1項前段規定甚明，揆諸前揭法條意旨，於
    簡易案件之第二審上訴程序，亦準用之。查上訴人於原審請
    求「被上訴人應將新竹縣竹北市○○街136號1樓房屋（以下
    簡稱系爭房屋）全部遷讓交還上訴人。被上訴人應給付上訴
    人新台幣（下同）100,000元，及自起訴狀繕本送達被上訴
    人翌日起，至被上訴人履行第1項聲明之日止，按月給付上
    訴人50,000元。確認上訴人於聲明第2項之債權，就被上訴
    人存放於系爭房屋內之物品有留置權。訴訟費用由被上訴人
    負擔。上訴人願供擔保，請宣告准予假執行。」，原審判命
    被上訴人應給付上訴人100,000元，而駁回上訴人其餘部分
    之請求（原審判命被上訴人應給付上訴人100,000元，並就
    上訴人勝訴部分，宣告准予假執行，被上訴人就其敗訴部分
    未為上訴，業經確定），上訴人上訴後，原請求「原判決主
    文第2、3、5項均廢棄。被上訴人應將系爭房屋全部遷讓交
    還上訴人。被上訴人應自起訴狀繕本送達被上訴人翌日起，
    至被上訴人履行第2項聲明之日止，按月給付上訴人50,000
    元。請確認上訴人於聲明第3項之債權，就被上訴人存放於
    系爭房屋內之物品有留置權。第1、2審訴訟費用由被上訴人
    負擔。上訴人願供擔保，請宣告准予假執行。」，嗣於95年
    8月11日具狀變更為「原判決主文第2、3、5項均廢棄。被上
    訴人應將系爭房屋全部遷讓交還上訴人。被上訴人應給付上
    訴人267,741元。被上訴人應自民國95年8月11日起，至被上
    訴人履行第2項聲明之日止，按月給付上訴人50,000元。請
    確認上訴人於聲明第3項之債權，就被上訴人存放於系爭房
    屋內之物品有留置權。第1、2審訴訟費用由被上訴人負擔。
    」。就變更後之上訴聲明第3項係屬訴之追加，惟其係基於
    與被上訴人間就系爭房屋租賃契約所衍生，第4項則為減縮
    應受判決事項之聲明，並撤回供擔保請准宣告假執行之聲請
    ，嗣後於95年9月21日言詞辯論時復撤回原上訴聲明第4項即
    變更後之上訴聲明第5項確認留置權之請求，參諸前揭規定
    ，應予准許，合先敘明。
二、被上訴人經合法通知，未於言詞辯論期日到場，核無民事訴
    訟法第386條各款所列情形，爰依上訴人之聲請，准由其一
    造辯論而為判決。
貳、實體部分：
一、上訴人主張：
（一）緣被上訴人於93年9月5日向上訴人承租坐落於新竹縣竹北
      市○○街136號1樓房屋經營「魔法衣苑」，租期自93 年
      10月1日起至98年9月30日止，月租為50,000元，並應於每
      月1日以前繳納，惟被上訴人自95年1月起即未繳納租金，
      迄原審95年5月15日言詞辯論終結時，累計已達5個月之租
      金未為給付，以被上訴人前所支付上訴人之100,000元擔
      保金抵償後，仍積欠3個月租金，實已符合土地法第100條
      第3款「承租人積欠租金額，除以擔保金抵償外，達2個月
      以上時，得收回房屋。」之要件，故上訴人已有終止租約
      收回房屋之事由。
（二）上訴人於原審起訴時所附之起訴狀繕本原證2，已檢附載
      有催告被上訴人於文到後5日內給付欠租，否則雙方租約
      即告終止之存證信函，應認上訴人於起訴狀內已定相當期
      限之催告，而該起訴狀繕本係於95年3月7日寄存送達予被
      上訴人，同年月23日，已達催告期限，被上訴人仍未繳付
      租金，上訴人之催告既生效力，自當有權依法再為終止租
      約之意思表示。
（三）退步言之，縱原審認上訴人於起訴前自行寄發予被上訴人
      催告繳付租金之存證信函因招領逾期遭退回，而無法送達
      予被上訴人，不生催告之效力，上訴人已將催繳租金及終
      止租約之存證信函，另行向本院聲請公示送達，並經本院
      以95年度聲字第681號民事裁定准予公示送達在案，該意
      思表示通知已於95年8月5日生效，又存證信函中載明被上
      訴人應於5日內給付欠租，被上訴人仍未於95年8月10日前
      繳付租金，是故，雙方租賃契約至遲應於95年8月11日即
      告終止，依民法第439條規定，被上訴人應給付上訴人自
      95 年1月起至同年8月11日止之租金共367,741元（50,000
      ×7＋50,000÷31×11＝367,741），原審法院於判決主文
      第1項命被上訴人應給付上訴人100,000元，是經扣除後仍
      應給付之租金為267,741元，又依民法第455條規定，「承
      租人於租賃關係終止後，應返還租賃物。」，兩造租約既
      經合法終止，已如前述，上訴人自有權請求被上訴人將系
      爭房屋遷讓並交還予上訴人，另依兩造簽訂之房屋租賃契
      約書第8條：「被上訴人如不即時遷讓交還房屋時，上訴
      人每月得向被上訴人請求按照租金貳倍之違約金至遷讓完
      了之日止」，玆僅以一倍計算，故上訴人應自95年8月11
      日起至履行上訴聲明第2項之日止，按月給付上訴人違約
      之損害金50,000元。並聲明：原判決主文第2、3、5項均
      廢棄。被上訴人應將系爭房屋全部遷讓交還上訴人。被上
      訴人應給付上訴人267,741元。被上訴人應自95年8月11日
      起，至被上訴人履行第2項聲明之日止，按月給付上訴人
      50,000元。第1、2審訴訟費用由被上訴人負擔。
二、被上訴人經合法通知，未於言詞辯論期日到場，亦未提出書
    狀作何聲明或陳述。
三、本件上訴人起訴主張上訴人為系爭房屋之所有權人，被上訴
    人向上訴人承租系爭房屋，租期自93年10月1日起至98年9月
    30 日止，租金每月為50,000元，應於每月1日以前繳納，惟
    被上訴人自95年1月份起，迄未繳納房租之事實，業據提出
    房屋租賃契約書、建物登記第二類謄本、新竹英明街第22號
    存證信函、信封回執、新竹縣稅捐稽徵處竹北總處房屋稅籍
    證明書、本院95年度聲字第681號民事裁定、本院95年7月14
    日新院雲民修95聲681字第13992號公示送達公告、新竹英明
    街郵局第790號存證信函及新聞紙各1份等為證，被上訴人未
    於言詞辯論期日到場，亦未提出書狀作何聲明或陳述，以供
    本院審酌，堪信上訴人之主張為實在。是本件所應審究者，
    為（一）上訴人催告被上訴人給付欠繳租金並終止租賃契約
    是否已合法生效？（二）上訴人請求被上訴人遷讓房屋、給
    付未繳之租金及違約損害金是否有理由？玆分別敘述如下：
（一）按承租人租金支付有遲延者，出租人得定相當期限，催告
      承租人支付租金，如承租人於期限內不為支付，出租人得
      終止租約。租賃物為房屋者，遲付租金之總額，非達二個
      月之租額，不得依前項之規定終止租約，其租金約定於每
      期開始時支付者，並應於遲延給付逾二個月時，始得終止
      契約，民法第440條第1、2項定有明文。又按通常出租人
      均一方面為定期催告承租人支付租金之意思通知，同時為
      於期限內不為支付租金，即為終止租約之意思表示，應認
      為有效，以符實際，而節省勞費，台灣高等法院62年法律
      座談會結論可資參考。再按土地法第100條所稱收回房屋
      之限制，應解釋為不包含定有期限之租賃契約在內，最高
      法院37年上字第7729號判例可資參照。
（二）上訴人主張自95年1月1日起，被上訴人即未按兩造所定租
      賃契約之約定按時繳納租金，經上訴人於95年1月5日以英
      明街郵局第22號存證信函催告被上訴人給付所欠租金，迄
      95年3月7日被上訴人收受上訴人於原審起訴時所附起訴狀
      繕本之時止，被上訴人已有3個月之租金未付，此有存證
      信函影本1份及送達回證1紙附卷可稽，上開存證信函雖因
      招領逾期而退回予上訴人，然起訴狀繕本已檢附上開存證
      信函之通知，復經合法送達予被上訴人，應認已生催告被
      上訴人給付欠繳租金之效力云云。惟查：上訴人於原審起
      訴狀已自承被上訴人自95年1月2日起即關門歇業，廠商紛
      紛上門討債，被上訴人將其商品棄置於系爭房屋內，不予
      理會等語，復參以上訴人於95年1月5日寄發之存證信函亦
      因招領逾期而遭退回一節觀之，縱原審起訴狀繕本經合法
      送達予被上訴人，惟係以寄存送達之方式為之，實無法肯
      認上訴人催告被上訴人給付欠繳租金之意思表示，已置於
      被上訴人可得支配並了解之狀態，是故，上訴人主張原審
      起訴狀繕本已合法送達予被上訴人，應生催告之效力云云
      ，殊難憑採。
（二）次按當事人不得提出新攻擊或防禦方法，但有下列情形之
      一者，不在此限：三對於在第一審已提出之攻擊或防禦方
      法為補充者，民事訴訟法第436條之1第3項準用447條第1
      項第3款定有明文。查上訴人主張於95年6月12日具狀聲請
      將催告被上訴人給付欠繳租金兼為終止租約意思表示之存
      證信函為公示催告，已經本院准許在案一節，有上訴人提
      出之本院95年度聲字第681號民事裁定、公示送達公告及
      新竹英明街郵局第790號存證信函影本各1紙等為證。上開
      攻擊防禦方法固於第二審行準備程序時始行提出，惟應認
      其係補充第一審所為者，參諸上開法條規定，應予准許。
      此節並經本院依職權調取上開公示送達卷宗核閱無訛，堪
      信為真實。
（三）本院95年度聲字第681號民事裁定及存證信函內容已經上
      訴人登載於台灣新生報，其最後登載之日為95年7月16日
      ，此有本院公示送達證書附於上開卷宗可查，依民事訴訟
      法第152條之規定，上開信函應於95年8月5日生效，換言
      之，催告被上訴人給付欠繳租金之意思表示已於95年8月
      5日生效。
（四）又土地法第100條第3款固規定「承租人積欠租金總額，除
      以擔保金抵償外，須達二個月以上者，出租人始能收回房
      屋。」，系爭房屋所坐落之基地新竹縣竹北市○○段963
      之1地號土地，係屬竹北都市計畫（文化中心附近地區）
      細部計畫，此有新竹縣政府95年2月27日府工都字第09500
      31158號函1紙在卷為憑，然定有期限之租賃契約則不受土
      地法上開規定之限制，已如前述，承前，被上訴人既以公
      示送達之方式催告被上訴人給付欠繳之租金，被上訴人復
      未於公示送達存證信函內容所定5日之履行期限內給付積
      欠之租金，則自95年1月5日起至上訴人公示送達內容所定
      履行期限屆至時止（95年8月10日），被上訴人積欠之租
      金已達8個月，上訴人自有權終止租賃契約，觀諸公示送
      達之存證信函中載明「函促台端於文到五日內給付欠租，
      否則雙方租約即告終止」等字句，此即兼有終止租賃契約
      之意思表示，參考前揭法律座談會結論，上訴人此為節省
      勞務之舉，與常情尚屬無違。是故，上訴人與被上訴人就
      系爭房屋所為之租賃契約，已於95年8月11日因上訴人行
      使終止權而告終止，應堪認定。
（五）再按承租人於租賃關係終止後，應返還租賃物，民法第45
      5條定有明文。查上訴人與被上訴人就系爭房屋之租賃契
      約既因上訴人行使終止權而告終止，被上訴人無法律權源
      而繼續占用系爭房屋，屬於無權占有，上訴人本於民法第
      455條租賃物返還請求權，請求被上訴人自系爭房屋全部
      遷讓並交還予上訴人，於法有據，自應予准許。次按承租
      人應依約定日期支付租金，民法第439條第1項規定甚明，
      上訴人主張被上訴人自95年1月起至合法終止租約之前一
      日（即95年8月10日）止，共積欠366,129元之租金未付（
      50,000×7＋50,000÷31×10＝366,129（元以下四捨五入
      ）），扣除原審判決命被上訴人應給付上訴人95年1、2月
      之租金共10,000元後，上訴人請求被上訴人給付266,129
      元，為有理由，應予准許，逾此範圍之請求，即屬無據，
      應予駁回。
（六）末按當事人約定之違約金是否過高，須依一般客觀事實、
      社會經濟狀況、當事人所受損害情形及債務人仍能依約履
      行時，債權人可享受之一切利益為衡量標準，最高法院49
      年臺上字第807號判例著有明文可供參照。查系爭房屋之
      每月租金為50,000元，原供被上訴人經營服飾店使用，為
      商業用途，又系爭房屋坐落之地段為新竹縣竹北市文化中
      心附近之都市計畫用地，生活機能便利，再參諸上訴人所
      提95年系爭房屋之課稅現值為153,700元，本院衡酌被上
      訴人違約致上訴人所受之損害，以及被上訴人如依約履行
      ，上訴人所能獲取之利益等情狀，認為上訴人依據租賃契
      約第8條規定，請求被上訴人自終止租約之日（即95年8月
      11日）起至遷讓系爭房屋交還上訴人之時止，以租約原定
      租額計算，按月支付50,000元之違約金，尚屬合理，應予
      准許。
四、綜上所述，上訴人依民法第439條、第440條第1、2項、第45
    5條及兩造間租賃契約第8條之規定，請求：（一）被上訴人
    將坐落新竹縣竹北市○○街136號1樓房屋遷讓交還予上訴人
    ；（二）被上訴人應給付上訴人266,129元；（三）被上訴
    人應自95年8月11日起至遷讓系爭房屋之日止，按月給付上
    訴人50,000元，於法有據，應予准許，逾此所為請求，則無
    理由，應予以駁回。原審就前開（一）、（三）應准許部分
    ，為上訴人敗訴之判決，並駁回其假執行之聲請，尚有未合
    ，上訴意旨指摘此部分判決不當，求予廢棄改判，為有理由
    ，自應由本院予以廢棄改判如主文第2、4項所示。
五、本件判決之基礎已臻明確，兩造其餘之攻擊、防禦方法及舉
    證，核與判決結果無影響，爰不一一予以論列，併此敘明。
六、據上論結，本件上訴為有理由，追加之訴為一部有理由，一
    部無理由，依民事訴訟法第436條之1第3項、第463條、第45
    0條、第385條第1項前段、第79條，判決如主文。
中    華    民    國    95    年    12    月    29    日
                民事第一庭    審判長法  官  王銘勇
                                    法  官  王佳惠
                                    法  官  蔡欣怡
以上正本係照原本做成
本判決不得上訴。
                                    書記官  王恬如
中    華    民    國    95    年    12    月    29    日


司法院資訊處製作；財團法人民間司法改革基金會備份。
